臺灣高等法院刑事判決
109年度上訴字第2803號
上  訴  人  
即  被  告  李奕楷


上列上訴人因違反毒品危害防制條例案件，不服臺灣桃園地方法
院109年度審訴字第123號，中華民國109年5月8日第一審判決（
起訴案號：臺灣桃園地方檢察署108年度撤緩毒偵字第678號），
提起上訴，本院判決如下：
    主  文
原判決撤銷。
本件公訴不受理。
    理  由
一、公訴意旨略以：上訴人即被告甲○○基於施用第一級毒品之犯
    意，於民國107年2月13日晚間8時許，在桃園市○○區○○街000
    號2樓住處，以摻入香菸吸食方式，施用第一級毒品海洛因1
    次，嗣於107年2月14日晚間8時50分許，為警在桃園市○○區○
    ○○街70巷口前查獲，因認被告涉違反毒品危害防制條例（下
    稱毒品條例）第10條第1項之施用第一級毒品罪嫌等語。
二、按起訴之程序違背規定者，應諭知不受理之判決，並得不經
    言詞辯論為之，刑事訴訟法第303條第1款、第307條分別定
    有明文，且依同法第364條規定，於第二審之審判準用之。
    又此所稱之起訴程序違背規定，係指檢察官提起公訴之訴訟
    行為於程序上有違法律之規定而言。而提起公訴之訴訟行為
    是否於程序上有違法律規定，原則上固以起訴時所存在之事
    項及法律規定為判斷，惟檢察官起訴後始發生之情事變更事
    由，致法院不能為實體審理者，亦屬「起訴之程序違背規定
    」，最高法院109年度台上字第3826號判決同此意旨。
三、又最高法院刑事大法庭於109年11月18日以109年度台上大字
    第3826號裁定所宣示：109年1月15日修正公布、同年7月15
    日施行之毒品條例第20條第3項規定，犯第10條之罪於觀察
    、勒戒或強制戒治執行完畢釋放後，3年後再犯第10條之罪
    者，適用本條前2項之規定。上開所謂「3年後再犯」，只要
    本次再犯（不論修正施行前、後）距最近1次觀察、勒戒或
    強制戒治執行完畢釋放，已逾3年者，即該當之，不因其間
    有無犯第10條之罪經起訴、判刑或執行而受影響。另修正後
    毒品條例第24條業於110年5月1日生效施行，該條第1、2項
    規定「第20條第1項及第23條第2項之程序，於檢察官先依刑
    事訴訟法第253條之1第1項、第253條之2第1項第4款至第6款
    或第8款規定，為附條件之緩起訴處分時，或於少年法院（
    地方法院少年法庭）認以依少年事件處理法程序處理為適當
    時，不適用之。前項緩起訴處分，經撤銷者，檢察官應繼續
    偵查或起訴。」明白揭示檢察官所為附命完成戒癮治療之緩
    起訴處分經撤銷後，檢察官應繼續偵查或起訴，而不同於修
    正前第24條第2項之規定僅得逕行追訴。且毒品條例第35條
    之1規定：「本條例中華民國108年12月17日修正之條文施行
    前犯第10條之罪之案件，於修正施行後，依下列規定處理：
    偵查中之案件，由檢察官依修正後規定處理。審判中之案
    件，由法院或少年法院（地方法院少年法庭）依修正後規定
    處理；依修正後規定應為不起訴處分或不付審理之裁定者，
    法院或少年法院（地方法院少年法庭）應為免刑之判決或不
    付審理之裁定。判決確定尚未執行或執行中之案件，適用
    修正前之規定。」
四、是依下列說明，本次毒品條例修正施行前，已繫屬於法院之
    施用毒品案件，倘符合上揭「3年後再犯」之情形者，因有
    上開法律規定與實務見解改變之情事變更事由，起訴程序即
    屬違背規定，法院應諭知不受理之判決：
　⒈本次毒品條例修正，對於施用毒品者強調「治療勝於處罰」
    、「醫療先於司法」之刑事政策，強化觀察、勒戒或強制戒
    治處分、附命緩起訴處遇措施與監禁刑罰間之交替運用，使
    之相互輔助補充，剛柔並濟，力助施用毒品者重生。又衡酌
    機構外之命附條件緩起訴處遇相較於機構內之觀察、勒戒及
    強制戒治而言，前者乃結合醫師、觀護人、社工心理諮商等
    不同領域之專業人員參與之治療措施，目的除在戒除施用毒
    品者身癮、心癮外，並使其能經由於機構外之社會參與及接
    觸，重新塑造生活紀律，改變病態行為，以達治療「病患性
    犯人」之效果；相較於後者於勒戒處所、戒治處所內之觀察
    、勒戒或強制戒治而言，仍不失為監禁治療，且其管理人員
    均為監所矯正人員，各處所之資源多寡、專業人才比例又不
    盡相同，未能跳脫「收容」功能大於「戒治」之刑罰樣貌。
    縱為屢犯施用毒品罪之成癮慣犯，倘其本次再犯後已自行赴
    醫療機構為戒癮或替代治療，並顯具成效，無論此次距最近
    一次觀察、勒戒或強制戒治執行完畢釋放是否已逾3年，檢
    察官自得依新修正毒品條例第24條規定視其個案情形為「附
    命完成戒癮治療緩起訴處分」。
　⒉法院於解釋、適用本次毒品條例上開修正條文時，允宜遵循
    醫療專業及刑事政策，保障施用毒品者為病患性犯人之健康
    權，兼顧保護社會安全及恪遵正當法律程序，確保法治國公
    平法院之具體實現。又本於權力分立原則，法院對檢察官職
    權行使，應予以尊重，雖非謂不得為適度之司法審查，惟對
    於施用毒品者本次所犯如距最近一次觀察、勒戒或強制戒治
    執行完畢釋放後，已逾3年者，檢察官既得本於立法者所賦
    與之職權裁量是否聲請法院裁定觀察、勒戒或為附命緩起訴
    之多元化處遇，即聲請法院裁定機構內之觀察、勒戒並非檢
    察官所得採取之唯一途徑，法院自不能僭越檢察官之職權，
    逕對施用毒品者裁定應予觀察、勒戒或強制戒治。
　⒊至本次修正後之毒品條例第35條之1第2款固然規定：「審判
    中之案件，由法院或少年法院（地方法院少年法庭）依修正
    後規定處理；依修正後規定應為不起訴處分或不付審理之裁
    定者，法院或少年法院（地方法院少年法庭）應為免刑之判
    決或不付審理之裁定」，法文似指明依修正後規定檢察官「
    應」為不起訴處分者，法院即應為免刑之判決；亦即法院應
    為免刑判決之前提，乃在於檢察官依修正後規定「應」為不
    起訴處分之此一要件。然則，依毒品條例規定，檢察官為不
    起訴處分者，僅限於被告經觀察、勒戒或強制戒治執行完畢
    之情形，但依本次修正之毒品條例，於被告符合「3年後再
    犯」之情形者，檢察官除得向法院聲請對被告為機構內之治
    療處遇外（即觀察、勒戒或強制戒治，並於執畢後為不起訴
    處分），亦得逕對被告為機構外之治療處遇，是以檢察官依
    法有其多元化之裁量權，依修正後規定，並非僅能向法院聲
    請裁定觀察、勒戒或強制戒治，檢察官亦有可能逕為附命完
    成戒癮治療之緩起訴處分，即不當然有所謂「應」為不起訴
    處分之情形，自無從得出上開法文所稱「（檢察官）依修正
    後規定『應』為不起訴處分」之前提；而此項前提要件既無法
    成就，自無法進一步引出法院應為免刑判決之結論，上揭毒
    品條例第35條之1第2款後段即無適用之餘地。至本款立法說
    明雖謂：「若該等案件於修正施行前已繫屬於法院或少年法
    院（地方法院少年法庭）者，『為求程序之經濟，法院或少
    年法院（地方法院少年法庭）應依修正施行後之規定處理，
    即應依職權為觀察、勒戒或強制戒治之裁定』」等語，似欲
    透過立法說明由法院逕依職權裁定觀察、勒戒或強制戒治，
    以替代第20條第1項、第2項所定應由檢察官提出觀察、勒戒
    或強制戒治之聲請。且基於尊重檢察官之裁量權，並保障施
    用毒品者能獲得妥適並完善治療或其他有利戒毒途徑處遇之
    機會，本於合憲性之解釋原則，自應由檢察官視個案情形為
    適當之裁量權行使，當不能僅「為求程序之經濟」即可便宜
    行事，此除紊亂法院與檢察官之體制、權責之外，亦剝奪審
    判中被告於本次修正後接受適當處遇之機會，不無差別待遇
    而有違憲法平等原則之虞。故上揭立法說明一律要求法院應
    依職權裁定觀察、勒戒或強制戒治云云，既法無明文，且有
    違憲法平等原則之虞，自不能作為適用本款之適法指引。
　⒋從而，本次毒品條例修正施行前，檢察官已起訴繫屬於法院
    之施用毒品案件，依毒品條例第35條之1第2款前段規定，應
    逕依修正後規定處理。倘符合上揭「3年後再犯」之情形者
    ，依本次修正後之毒品條例第20條第3項、第24條等規定，
    即應由檢察官基於一次性之整體規劃而重啟治療處遇程序，
    視個案情形，是否適合「觀察、勒戒或強制戒治」或給予「
    附命完成戒癮治療緩起訴處分」之機會，自不得追訴處罰，
    而屬於前述因上開法律規定與實務見解改變之情事變更事由
    ，則檢察官前所為之起訴程序即屬違背規定，法院自應諭知
    不受理之判決。
五、撤銷改判之理由：　　
  ㈠原審經詳細調查後，以本件被告犯罪之事證明確，予以論罪
    科刑，固非無見。惟查，被告前因施用毒品案件，經臺灣桃
    園地方法院（下稱桃園地院）以91年度毒聲字第966號裁定
    送勒戒處所執行觀察、勒戒後，因認有繼續施用毒品之傾向
    ，復經以91年度毒聲字第1220號裁定令入戒治處所施以強制
    戒治，因其戒治成效經評定為合格，再經以91年度毒聲字第
    2890號裁定停止戒治出所並付保護管束，迄至92年5月1日強
    制戒治期滿，保護管束期滿未經撤銷，視為強制戒治期滿執
    行完畢，並經臺灣桃園地方檢察署（下稱桃園地檢署）檢察
    官以92年度戒毒偵字第124號為不起訴處分確定；而被告其
    後雖有再因施用毒品案件，多次經法院判處罪刑確定及執行
    完畢之紀錄，但迄今均無再受觀察、勒戒或強制戒治之情形
    ，有本院被告前案紀錄表、在監在押全國紀錄表在卷可按。
    檢察官起訴被告本件施用第一級毒品之時間為107年2月13日
    ，距被告最近一次強制戒治執行完畢即92年5月1日，已逾3
    年，核屬毒品條例第20條第3項所規定之「3年後再犯」，不
    因被告於其間曾先後多次因犯施用毒品罪經起訴、判刑或執
    行而受影響。被告本次施用毒品行為雖曾經檢察官為附命戒
    癮治療緩起訴處分，然其緩起訴處分既經撤銷（詳後述），
    即已回復原本處分前之狀態，揆諸前開說明，本件於本次毒
    品條例修正施行後，應由檢察官重啟處遇程序，不得對被告
    追訴處罰，檢察官前所為之起訴，因上開法律規定與實務見
    解改變之情事變更事由，其程序即屬違背規定，依刑事訴訟
    法第303條第1款規定，自應諭知不受理判決，原審未及適用
    而為罪刑之宣告，於法容有未合。
　㈡被告上訴意旨指其於緩刑期間，皆有至衛生福利部桃園療養
    院（下稱桃園療養院）喝美沙冬，但最後剩餘3次驗尿，因
    觀護人未寄通知單而導致緩起訴撤銷云云。查：
　⒈檢察官就被告本件施用第一級毒品犯行為附命完成戒癮治療
    之緩起訴處分，命被告應於緩起訴處分確定後1年內，遵守
    下列事項：「①按時前往本署指定之桃園療養院，依該院之
    毒品病患減害替代療法計畫，按時接受藥物替代治療等至完
    成戒癮治療為止。②應依通知按時至本署觀護人室進行追蹤
    輔導及不定期採尿檢驗之預防再犯所為之必要命令。③應依
    毒品戒癮治療實施辦法及完成治療認定標準第9條及第12條
    之規定完成戒癮治療。」緩起訴期間為1年6月，於107年7月
    23日確定，緩起訴期間為107年7月23日至109年1月22日，有
    桃園地檢署107年度毒偵字第1279號緩起訴處分書可參（見
    毒偵卷第78至79頁）。而依前開緩起訴處分時有效之「毒品
    戒癮治療實施辦法及完成治療認定標準」第9條第1項規定：
    「治療機構於戒癮治療期程屆滿後7日內，應對接受戒癮治
    療者進行尿液毒品與其代謝物檢驗及毛髮毒品殘留檢驗；或
    於戒癮治療期程屆滿後15日內，每隔3至5日，連續對接受戒
    癮治療者進行尿液毒品及其代謝物檢驗3次。其檢驗結果均
    呈陰性反應者，視為完成戒癮治療。」第12條則規定：「被
    告於緩起訴期間，有下列情形之一者，視為未完成戒癮治療
    ，得撤銷緩起訴處分：於治療期間，無故未依指定時間接
    受藥物治療逾7日。於治療期間，無故未依指定時間接受心
    理治療或社會復健治療逾3次。對治療機構人員有強暴、脅
    迫、恐嚇等行為。於緩起訴期間，經檢察機關或司法警察
    機關採尿送驗，呈毒品陽性反應。」（「毒品戒癮治療實施
    辦法及完成治療認定標準」其後因授權制訂之毒品條例第24
    條於110年5月1日生效施行而併於110年4月29日修正公布、1
    10年5月1日生效施行，惟此修正並不影響如後述，檢察官認
    被告有刑事訴訟法第253條之3第1項第3款情形而依該規定撤
    銷緩起訴處分之效力）以上應遵守事項及其如有違反時之法
    律上效果均經檢察事務官告知被告，並將前開規定交予被告
    攜回參考，復由被告書立「緩起訴命參加戒癮治療緩起訴期
    間應遵守事項具結書」（見毒偵卷第66至68頁），並有轉介
    通報單、緩起訴命參加戒癮治療緩起訴期間應遵守事項具結
    書、毒品減害替代療法參加同意書、桃園地檢署檢察官107
    年度毒偵字第1279號緩起訴處分書及本院被告前案紀錄表可
    憑（見毒偵卷第69至72、78至79第84頁、前案紀錄表附本院
    卷）。其後被告於107年10月17日參加桃園地檢署觀護人之
    戒癮治療說明會並填寫「檢察官緩起訴處分附帶應履行必要
    命令被告執行須知具結書」而再次確認對於前開規定及如未
    能於期限內完成應履行之必要命令，將導致緩起訴處分受到
    撤銷之法律上效果均已瞭解清楚，有該具結書在卷可憑（附
    107緩護命1406號卷），堪認被告對於前開規定均已知之甚
    詳。
　⒉然被告雖依緩起訴處分之命令，於107年7月23日緩起訴處分
    確定後1年內即108年7月22日前完成戒癮治療之期程，卻於
    該戒癮治療期程完成後自108年7月2日門診之後直至同年月2
    2日止皆未再門診，亦未3次驗尿等情，有醫療機構執行桃園
    地檢署緩起訴毒品戒癮治療/結案報告、桃園療養院個案管
    理師108年7月22日致桃園地檢署觀護人電子郵件、桃園療養
    院109年9月2日桃療癮字第1090005588號函及所附診療記錄
    、109年10月23日桃療癮字第1090007010號函所附被告之藥/
    毒物測定檢驗結果在卷可稽（附107緩護療字第890號卷，另
    見本院卷第61至93、109至137頁）。是被告有未依前開（修
    正前）「毒品戒癮治療實施辦法及完成治療認定標準」第9
    條第1項規定，於上開完成戒癮期間之15日內接受採驗尿液3
    次之情形。從而，檢察官據此認被告違背應遵守事項而依刑
    事訴訟法第253條之3第1項第3款規定於108年9月5日以108年
    度撤緩字第604號撤銷上開緩起訴處分，自非屬無據。
　⒊再者，上開檢察官所為緩起訴處分及所附命完成戒癮治療所
    應遵守之命令既為緩起訴所附條件，自無任由被告自行決定
    應履行之時間與方式。因此，觀之前揭桃園療養院函所附診
    療紀錄，縱有如被告上訴所指於其後自行前往桃園療養院門
    診、驗尿之紀錄，亦不影響其先前未依檢察官所命應完成戒
    癮治療之相關命令履行之違背應遵守事項之情形。惟此部分
    是否足以作為嗣後檢察官依修正後毒品條例第24條規定裁量
    予被告以機構外處遇之附條件緩起訴處分之參考，要屬另事
    。　
　㈢從而，被告提起上訴，以檢察官撤銷緩起訴處分不當為由，
    指摘原判決判處罪刑不當，雖無理由。然原判決既有前開可
    議之處，已屬無可維持，應由本院將原判決撤銷，改諭知不
    受理判決，並不經言詞辯論為之。
　㈣至本案被告施用第一級毒品犯行是否符合毒品條例第20條、
    第23條、第24條等規定，檢察官仍得本於職權，具體審酌個
    案情節，裁量聲請法院裁定觀察、勒戒或為附命完成戒癮治
    療之緩起訴處分，抑或為其他適法處理；另扣案含有海洛因
    成分之白色粉末1包（毛重0.52公克），是否符合刑法第40
    條規定得聲請宣告沒收，亦請檢察官依職權為適法之處理，
    附此敘明。　
據上論斷，應依刑事訴訟法第369條第1項前段、第364條、第303
條第1款、第307條，判決如主文。
中　　華　　民　　國　　110 　年　　6 　　月　　2 　　日
                  刑事第十四庭  審判長法　官  黃斯偉
                                      法　官  程克琳
                                      法　官  黎惠萍
以上正本證明與原本無異。
如不服本判決，應於收受送達後20日內向本院提出上訴書狀，其
未敘述上訴之理由者並得於提起上訴後20日內向本院補提理由書
（均須按他造當事人之人數附繕本）「切勿逕送上級法院」。
                                      書記官  莊宜諳 
中　　華　　民　　國　　110 　年　　6 　　月　　2 　　日